臺灣臺北地方法院民事判決　九十年度訴字第二七三一號
　　原　　　告　中華電信股份有限公司台灣北區電信分公司
　　法定代理人　乙○○
　　訴訟代理人　張玉希律師
　　被　　　告　甲○○
右當事人間請求損害賠償事件，本院判決如左：
    主      文
被告應給付原告新台幣佰零柒萬貳仟捌佰元，及其中新台幣佰零肆萬壹仟陸佰貳
拾貳元部分，自民國八十六年五月二十九日起，另新台幣萬壹仟壹佰柒拾捌元部分
，自民國九十年七月二十日起，均至清償日止，按年息百分之五計算之利息。
訴訟費用由被告負擔。
本判決於原告以新台幣壹佰零貳萬伍仟元為被告供擔保後，得假執行。但被告如於假
執行程序實施前，以新台幣佰零柒萬貳仟捌佰元為原告預供擔保，得免為假執行。
    事      實
甲、原告方面：
一、聲明：除假執行之擔保金額外，如主文第一項所示。
二、陳述：
（一）被告係設立於台北市○○○路○段五十三之七號七樓之大鉦通訊有限公司實際
      負責人，明知自稱「丁仲仁」者以每線新台幣（下同）伍佰元或伍仟元不等之
      代價，委託被告向原告（改制前名稱為：交通部電信總局所屬台灣北區電信管
      理局）辦理市內電話裝機之國民身分證，或係他人不慎遺失或被竊，或係因他
      人向地下錢莊借款無力償還，經地下錢莊將質押之國民身分證使用流出，或係
      他人詐借而來，並持偽刻被害人劉正裕、雷淑貞、張源彬、劉昌甲、葉秀美、
      徐美容、江經緯、黃琛琪、吳政虔、廖健順、陳子龍、林倉民、羅秀豐等十三
      位被害人之印章，竟以各該國民身分證向原告冒名申請市內電話裝機或過戶移
      機，用以規避原告之收費，或賣電話節流卡得利，或做指定轉接避免被查出
      實際使用者及住址，而拒繳電話費以取得不法鉅利，與自稱「丁仲仁」者，基
      於概括之犯意，連續自民國八十三年間起至八十六年三月九日止，多次冒用劉
      正裕等被害人之名義，填載偽造之市內電話裝機申請書、市內電話過戶申請書
      上，而偽造、行使各該申請書，致使原告之承辦人員陷於錯誤予以受理，進而
      使原告之施工人員，拉線至裝機或過戶移機地點，且予被告申請之電話號碼。
      俟至上開以劉正裕、雷淑貞、張源彬、劉昌甲、葉秀美、徐美容、江經緯、黃
      琛琪、吳政虔、廖健順、陳子龍、林倉民、羅秀豐之名義，所申請電話號碼之
      電話費，分別累積至貳拾捌萬貳仟佰零柒元、仟柒佰玖拾柒元、玖仟佰
      捌拾貳元、萬肆仟壹佰柒拾肆元、壹佰陸拾萬捌仟佰零捌元、柒拾陸萬
      柒仟柒佰拾肆元、拾萬伍仟玖佰貳拾元、陸仟零柒拾陸元、壹仟伍佰柒拾
      捌元、玖仟柒佰壹拾伍元、壹萬零貳佰拾柒元、貳仟零壹拾玖元、壹仟伍佰
      伍拾元未經繳納，經原告通知各申請名義人繳納，各申請名義人表示係遭冒
      用，被告始知受騙，共受有佰零柒萬貳仟捌佰元之損害。是被告以偽造、行
      使私文書之詐欺不法手段，致使原告陷於錯誤，受有上開電話費之損害，被告
      依侵權行為之規定，自應對原告負擔損害賠償之責任。爰依侵權行為之法律關
      係，請求被告給付佰零柒萬貳仟捌佰元，及自起訴狀繕本、擴張聲明狀繕本
      送達翌日起至清償日止，按年息百分之五計算之利息。
（二）對被告抗辯所為之陳述：侵權行為之時效，應以受損害之人知有損害以及知悉
      實際之侵權行為人，始予以起算。所以，本件侵權行為請求之消滅時效，並未
      完成。
三、證據：提出欠費金額表一份、電信費單二份、申裝電話明細表十三份為證。
乙、被告方面：
    被告未於最後言詞辯論期日到場，惟據被告之前到庭辯論及提出之書狀，聲明、
    陳述如下：
一、聲明：駁回原告之訴；如受不利之判決，願預供擔保，請准免為假執行。
二、陳述：
（一）被告係經營各種通訊器材之業者，且因客戶向被告訂購各種通訊器材，故被告
      亦為客戶至原告處，代辦電話裝機申請或過戶等附帶業務。是客戶向原告訂購
      各種通訊器材，並提出國民身分證正本，交由被告代辦電話裝機申請或過戶，
      被告認為客戶既能提出身分證正本，應係客戶本人或係經申請人之同意，始有
      可能提出。則被告從未懷疑客戶提出身分證正本之來源，是否有問題。故假使
      被告知悉客戶提出之身分證係遭冒用，被告豈會以自己名義或委託其他同業代
      為辦理，被告顯無與他人共謀詐欺原告之電話費用。
（二）又被告就上開代辦電話裝機或過戶等情事，雖遭本院刑事庭以八十八年訴緝字
      第三二號刑事判決認定有罪，但被告已上訴台灣高等法院，該刑事判決自不得
      拘束民事訴訟所為之認定。至原告提起本件刑事附帶民事訴訟，其中「張進興
      」、「張儀」部分，上開刑事判決根本未提及。另就「江經緯」、「陳振忠」
      部分，上開刑事判決亦認為與被告無關，原告自不得就此部分積欠之電話費，
      向原告請求。
（三）另原告於八十六年五月一日，提起本件刑事附帶民事訴訟，但原告主張積欠之
      電話費，均係在八十四年四月三十日以前所發生，則縱使被告應負擔損害賠償
      責任，亦已逾二年之消滅時效期間。
三、證據：提出刑事上訴理由暨聲請狀一份為證。
丙、本院依職權調閱本院八十八年訴緝字第三二號刑事卷宗、台灣高等法院九十年度
    上訴字第一九三八號刑事卷宗。
    理      由
甲、程序上之事由：
一、被告未於最後言詞辯論期日到場，核無民事訴訟法第三百八十六條各款所列情形
    ，爰依原告之聲請，由其一造辯論而為判決。
二、本件原告於本院刑事庭提起刑事附帶民事訴訟，原起訴請求之金額，為：「被告
    應給付原告佰零肆萬壹仟陸佰貳拾貳元，及自起訴狀繕本送達翌日起至清償日
    止，按年息百分之五計算之利息。」此有附帶民事訴訟起訴狀在卷。嗣原告於本
    院刑事庭，已將起訴請求金額擴張為佰零柒萬貳仟捌佰元，此亦有附帶民事訴
    訟擴張聲明狀在卷，核先敘明。
乙、得心證之理由：
一、原告起訴主張：被告係設立於台北市○○○路○段五十三之七號七樓之大鉦通訊
    有限公司實際負責人，明知自稱「丁仲仁」者以每線伍佰元或伍仟元不等之代價
    ，委託被告向原告辦理市內電話裝機之國民身分證，或係他人不慎遺失或被竊，
    或係因他人向地下錢莊借款無力償還，經地下錢莊將質押之國民身分證使用流出
    ，或係他人詐借而來，並持偽刻被害人劉正裕、雷淑貞、張源彬、劉昌甲、葉秀
    美、徐美容、江經緯、黃琛琪、吳政虔、廖健順、陳子龍、林倉民、羅秀豐等十
    三位被害人之印章，竟以各該國民身分證向原告冒名申請市內電話裝機或過戶移
    機，用以規避原告之收費，或賣電話節流卡得利，或做指定轉接避免被查出實
    際使用者及住址，而拒繳電話費以取得不法鉅利，與自稱「丁仲仁」者，基於概
    括之犯意，連續自八十三年間起至八十六年三月九日止，多次冒用劉正裕等被害
    人之名義，填載偽造之市內電話裝機申請書、市內電話過戶申請書上，而偽造、
    行使各該申請書，致使原告之承辦人員陷於錯誤予以受理，進而使原告之施工人
    員，拉線至裝機或過戶移機地點，且予被告申請之電話號碼。俟至上開以劉正裕
    、雷淑貞、張源彬、劉昌甲、葉秀美、徐美容、江經緯、黃琛琪、吳政虔、廖健
    順、陳子龍、林倉民、羅秀豐之名義，所申請電話號碼之電話費，分別累積至貳
    拾捌萬貳仟佰零柒元、仟柒佰玖拾柒元、玖仟佰捌拾貳元、萬肆仟壹佰
    柒拾肆元、壹佰陸拾萬捌仟佰零捌元、柒拾陸萬柒仟柒佰拾肆元、拾萬
    伍仟玖佰貳拾元、陸仟零柒拾陸元、壹仟伍佰柒拾捌元、玖仟柒佰壹拾伍元、壹
    萬零貳佰拾柒元、貳仟零壹拾玖元、壹仟伍佰伍拾元未經繳納，經原告通知
    各申請名義人繳納，各申請名義人表示係遭冒用，被告始知受騙，共受有佰零
    柒萬貳仟捌佰元之損害。是被告以偽造、行使私文書之詐欺不法手段，致使原告
    陷於錯誤，受有上開電話費之損害，被告依侵權行為之規定，自應對原告負擔損
    害賠償之責任。爰依侵權行為之法律關係，請求被告給付佰零柒萬貳仟捌佰元
    ，及自起訴狀繕本、擴張聲明狀繕本送達翌日起至清償日止，按年息百分之五計
    算之利息等語。
二、被告則以：被告係經營各種通訊器材之業者，且因客戶向被告訂購各種通訊器材
    ，故被告亦為客戶至原告處，代辦電話裝機申請或過戶等附帶業務。是客戶向原
    告訂購各種通訊器材，並提出國民身分證正本，交由被告代辦電話裝機申請或過
    戶，被告認為客戶既能提出身分證正本，應係客戶本人或係經申請人之同意，始
    有可能提出。則被告從未懷疑客戶提出身分證正本之來源，是否有問題。故假使
    被告知悉客戶提出之身分證係遭冒用，被告豈會以自己名義或委託其他同業代為
    辦理，被告顯無與他人共謀詐欺原告之電話費。至原告提起本件刑事附帶民事訴
    訟，其中「張進興」、「張儀」部分，上開刑事判決根本未提及。另就「江經緯
    」、「陳振忠」部分，上開刑事判決亦認為與被告無關，原告自不得就此部分積
    欠之電話費，向原告請求。另原告於八十六年五月一日，提起本件刑事附帶民事
    訴訟，但原告主張積欠之電話費，均係在八十四年四月三十日以前所發生，則縱
    使被告應負擔損害賠償責任，亦已逾二年之消滅時效時間云云，資為抗辯。
三、兩造不爭執之事實：
（一）原告主張被告係大鉦通訊有限公司實際負責人，受自稱「丁仲仁」者以每線伍
      佰元或伍仟元不等代價之委託，以劉正裕、雷淑貞、張源彬、劉昌甲、葉秀美
      、徐美容、黃琛琪、吳政虔、廖健順、陳子龍、林倉民、羅秀豐之國民身分證
      ，向原告申請市內電話裝機或過戶移機之事實，業據其提出欠費金額表一份、
      申裝電話明細表十二份為證，亦為被告所不爭執，自堪信為真實。
（二）原告復主張被告代劉正裕、雷淑貞、張源彬、劉昌甲、葉秀美、徐美容、黃琛
      琪、吳政虔、廖健順、陳子龍、林倉民、羅秀豐之名義，向原告申請市內電話
      裝機或過戶移機，所積欠之電話費，分別為貳拾捌萬貳仟佰零柒元、仟柒
      佰玖拾柒元、玖仟佰捌拾貳元、萬肆仟壹佰柒拾肆元、壹佰陸拾萬捌仟
      佰零捌元、柒拾陸萬柒仟柒佰拾肆元、陸仟零柒拾陸元、壹仟伍佰柒拾捌
      元、玖仟柒佰壹拾伍元、壹萬零貳佰拾柒元、貳仟零壹拾玖元、壹仟伍佰伍
      拾元之事實，復據其提出欠費金額表一份、電信費單二份、申裝電話明細表
      十二份為證，亦為被告所不爭執，亦堪信為真實。
四、兩造爭執之爭點：
    至原告另主張被告上開冒用劉正裕、雷淑貞、張源彬、劉昌甲、葉秀美、徐美容
    、江經緯、黃琛琪、吳政虔、廖健順、陳子龍、林倉民、羅秀豐等十三位人頭之
    國民身分證，向原告冒名申請市內電話裝機或過戶移機，而拒繳電話費以取得不
    法鉅利，致使原告受有佰零柒萬貳仟捌佰元電話費之損害，被告應依侵權行為
    之法律關係，對原告負擔損害賠償責任之部分；則被告否認之，並抗辯稱：客戶
    向原告訂購各種通訊器材，並提出國民身分證正本，交由被告代辦電話裝機申請
    或過戶，被告認為客戶既能提出身分證正本，應係客戶本人或係經申請人之同意
    ，始有可能提出；則被告從未懷疑客戶提出之身分證正本之來源，是否有問題，
    是被告並未與客戶共謀詐欺原告之電話費；至原告請求江經緯之部分，上開刑事
    判決亦認為與被告無關，原告自不得就此部分積欠之電話費，向原告請求；另原
    告主張之侵權行為請求權，已逾二年之消滅時效時間等前揭情詞抗辯之。是本件
    依兩造之書狀往來，以及於言詞辯論期日所為之整理簡化爭點，確認兩造爭執之
    爭點，即在於：
（一）被告是否冒用他人之名義申請電話，致使原告受有電話費用之損害？
（二）被告若構成侵權行為，該消滅時效是否業已完成？
五、關於本件之爭點，分述如下：
（一）有關被告是否冒用他人之名義申請電話，致使原告受有電話費用損害之爭點：
  １、經查，依法第一百八十四條第一項前段、民事訴訟法第二百七十七條分別規定
      ：「因故意或過失，不法侵害他人之權利者，負損害賠償責任。」、「當事人
      主張有利於己之事實者，就其事實有舉證之責任。但法律別有規定，或依其情
      形顯失公平者，不在此限。」本件原告主張被告冒用被害人劉正裕、雷淑貞、
      張源彬、劉昌甲、葉秀美、徐美容、江經緯、黃琛琪、吳政虔、廖健順、陳子
      龍、林倉民、羅秀豐等十三位人頭之國民身分證，向原告申請市內電話裝機或
      過戶移機，而拒繳電話費以取得不法鉅利，致使原告受有佰零柒萬貳仟捌佰
      元電話費之損害，被告依侵權行為之法律關係，應對於原告負擔損害賠償之責
      任等情。則依前述民事訴訟法第二百七十七條所規定舉證責任分配之法則，原
      告自應就被告冒用他人名義，構成侵權行為，此一有利於己之事實，負舉證之
      責任。
  ２、次查，本件被告就原告主張被告受託代劉正裕、雷淑貞、張源彬、劉昌甲、葉
      秀美、徐美容、黃琛琪、吳政虔、廖健順、陳子龍、林倉民、羅秀豐等十二人
      ，向原告申請市內電話裝機或過戶移機之部分，並不爭執。惟就原告主張被告
      受託代江經緯申請之部分，予以否認。則原告首先自應就被告以江經緯之名義
      ，向原告申請電話設備之部分，負舉證之責任。而原告就江經緯部分，係於八
      十六年五月一日，向本院八十八年訴緝字第三二號偽造文書等案件，提出追加
      犯罪事實狀，追加被告冒用江經緯之部分，此有該追加犯罪事實狀，附於上開
      刑事卷宗內（第一卷第六一頁），並經本院調閱屬實。然依本院八十八年訴緝
      字第三二號偽造文書等案件，於九十年三月二十八日，所為之調查期日，被告
      自承係經被害人江經緯之同意，始代江經緯辦理電話申請事宜（參照上開刑事
      卷宗第四卷第二一七頁）。惟被害人江經緯於前述刑事案件之調查期日，業已
      具結證稱從未曾授權被告或他人代辦電話申請等過戶手續，此均亦經本院調閱
      上開刑事卷宗，查閱屬實。是被告抗辯稱未代被害人江經緯申請電話業務，自
      不足採。至被害人劉正裕、雷淑貞、張源彬、劉昌甲、葉秀美、徐美容、江經
      緯、黃琛琪、吳政虔、廖健順、陳子龍、林倉民、羅秀豐，均未授權被告向原
      告申請市內電話裝機或過戶移機，亦均經上開被害人於上開刑事案件中，指述
      明確，此經調閱上開刑事卷，查閱屬實。另被告冒用江經緯之名義，所申請之
      市內電話裝機，所積欠之電話費用，為拾萬伍仟玖佰貳拾元，此有江經緯部
      分之欠費金額表、申裝電話明細表各一份在卷。參以，被告以冒用上開被害人
      名義向原告申請市內電話裝機，此等偽造、行使私文書之詐欺不法行為，業經
      本院八十八年訴緝字第三二號刑事判決，以被告觸犯修正前刑法第三百四十條
      常業詐欺罪、第二百十七條第一項偽造印章、印文及署押罪、第二百十六條第
      二百十條行使偽造私文書罪等罪，判處有期徒刑三年，現正由被告上訴台灣高
      等法院，以九十年度上訴字第一九三八號詐欺等案件審理中。則原告主張被告
      未經上開被害人之授權，冒用上開被害人之名義，向原告申請市內電話裝機或
      過戶移機，而拒繳電話費以取得不法鉅利，致使原告受有佰零柒萬貳仟捌佰
      元電話費之損害，自堪採信。
  ３、另查，至被告抗辯稱有關「張進興」、「張儀」、「陳振忠」之部分，均與被
      告無涉云云。惟原告於本件訴訟中，並未主張「張進興」、「張儀」、「陳振
      忠」之事實，此亦有刑事附帶民事起訴狀在卷。則被告此部分之抗辯，顯屬無
      據。
（二）有關被告若構成侵權行為，該消滅時效是否業已完成之爭點：
      再查，依民法第一百九十七條第一項規定：「因侵權行為所生之損害賠償請求
      權，自請求權人知有損害及賠償義務人時起，二年間不行使而消滅。自有侵權
      行為時起，逾十年者亦同。」本件被告另抗辯稱原告於八十六年五月一日，提
      起本件刑事附帶民事訴訟，但原告主張積欠之電話費，均係在八十四年四月三
      十日以前所發生，則縱使被告應負擔損害賠償責任，亦已逾二年之消滅時效時
      間云云。是依前述民事訴訟法第二百七十七條所規定舉證責任分配之法則，被
      告提出本件侵權行為請求權之消滅時效，業已完成之抗辯，自應就原告於八十
      四年四月三十日以前，已知悉本件損害和侵權行為人即為被告，此一有利於己
      之事實，負舉證之責任。惟被告就此部分之抗辯，完全未提出任何證據，已證
      明本件侵權行為請求權之消滅時效，業已完成。是被告此部分之抗辯，自難信
      為真實。參以，被告冒用上開被害人之名義，向原告申請市內電話裝機或過戶
      移機後，上開被告人係於接獲原告之電話繳納通知單後，分別向原告檢舉或向
      偵查機關報案，原告始知被告以偽造、行使私文書之詐欺不法行為，詐騙前述
      電話費用，此有被害人劉正裕於八十五年七月十二日，向台北市政府警察局中
      山分局報案後所製作之警訊筆錄；被害人陳子龍於八十五年十二月十六日，向
      台北市政府警察局中正第二分局報案後所製作之警訊筆錄；林倉民於八十五年
      十二月十七日，簽具予原告之切結書等，附於上開刑事卷宗內。則原告於八十
      六年五月一日，向本院刑事庭提起刑事附帶民事訴訟，其對於被告之侵權行為
      請求權，自尚未罹於兩年之消滅時效。故被告此部分之抗辯，亦無足採。
六、按；「因故意或過失，不法侵害他人之權利者，負損害賠償責任。」民法第一百
    八十四條第一項前段定有明文。本件被告無阻卻違法之正當事由，故意冒用上開
    被害人之名義，以偽造、行使私文書之詐欺不法手段，致使原告陷於錯誤，受有
    佰零柒萬貳仟捌佰元電話費之損害，已如前第（一）爭點部分所述；且被告之
    不法詐欺行為，與原告受有上開損害間，顯然具有因果關係。又被告抗辯原告對
    於被告之侵權行為請求權，業已罹於兩年消滅時效，為不可採，復如前第（二）
    爭點部分所述。則原告依首揭民法第一百八十四條第一項前段之規定，主張被告
    應就上開佰零柒萬貳仟捌佰元之損害，負擔損害賠償之責任，自屬有據。次按
    ，「給付無確定期限者，債務人於債權人得請求給付時，經其催告而未為給付者
    ，自受催告時起，負遲延責任。」、「遲延之債務，以支付金錢為標的者，債權
    人得請求依法定利率計算之遲延利息。」、「應付利息之債務，其利率未經約定
    ，亦無法律可據者，週年利率為百分之五。」民法第二百二十九條第二項前段、
    第二百三十三條第一項前段、第二百零三條復分別著有明文。本件原告對於被告
    之損害賠償請求權，係屬於未定給付期限之金錢債權，揆諸前述民法第二百二十
    九條第二項前段、第二百三十三條第一項前段、第二百零三條之規定，原告主張
    被告應自受催告時起，負擔給付遲延之責任，亦屬有據。故原告請求被告就佰
    零肆萬壹仟陸佰貳拾貳元部分，加計自刑事附帶民事訴訟起訴狀繕本送達翌日，
    即八十六年五月二十九日起算；另擴張聲明之萬壹仟壹佰柒拾捌元部分，自擴
    張聲明通知被告之翌日，即九十年七月二十日起算；均按年息百分之五計算之法
    定遲延利息，於法尚無不合，應予准許。從而，原告依民法第一百八十四條第一
    項之規定，請求被告給付佰零柒萬貳仟捌佰元，及其中佰零肆萬壹仟陸佰貳
    拾貳元部分，自八十六年五月二十九日起，另萬壹仟壹佰柒拾捌元部分，自九
    十年七月二十日起，均至清償日止，按年息百分之五計算之利息，為有理由，應
    予准許。
七、本件事證已臻明確，兩造其餘主張、陳述及所提證據，經審酌與本院前揭判斷不
    生影響，毋庸再予審酌，併此敘明。
丙、另本件兩造均陳明願供擔保後，請准宣告假執行或免為假執行，核均無不合，爰
    分別酌定相當之擔保金額，予以准許。
丁、據上論結，原告之訴為有理由，依民事訴訟法第三百八十五條第一項前段、第七
    十八條、第三百九十條第二項、第三百九十二條，判決如主文。
中　　　華　　　民　　　國　　九十一　　年　　 十二　　 月　　三十一　　日
   　　　　　　　　　　          民事第六庭法　　　官  姜悌文
右為正本係照原本作成
如對本判決上訴，須於判決送達後廿日內向本院提出上訴狀，並依上訴利益繳納百分
之一點六五之上訴費，若未繳納，逕依民事訴訟法施行法第九條之規定，顯然明知上
訴要件有欠缺，駁回上訴。
中　　　華　　　民　　　國　　九十一　　年　　 十二　　 月　　三十一　　日
　　　　　　　　　　　　　　　　　　　　　法院書記官　陳鳳瀴
